臺灣臺北地方法院民事判決　九十年度簡上字第五八四號
　　上　訴　人　丁○○
　　被上訴人　　中華商業銀行股份有限公司
　　法定代理人　甲○○
　　訴訟代理人　丙○○
　　　　　　　　乙○○
右當事人間請求清償債務事件，上訴人對於中華民國九十年八月二十一日本院臺北簡
易庭八十八年度北簡字第一一九二０號第一審判決提起上訴，本院判決如左：
    主  文
上訴駁回。
第二審訴訟費用由上訴人負擔。
    事  實
甲、上訴人方面：
一、聲明：（一）原判決廢棄。
          （二）被上訴人在第一審之訴及假行之聲請均駁回。
二、陳述：除與原審判決書所載者相同茲予引用外，補稱：
（一）、系爭信用卡申書內之姓名、身分證字號、出生年月日、戶籍地址與居住地址
        、信用資料欄均為伊所填寫，申請人簽名欄亦是伊簽的；然帳單地址、職業
        資料欄、配偶及聯絡人欄則均非其所填寫。伊申請書資料還沒填完，就被訴
        外人朱秀鳳將資料拿走，伊收到信用卡後並未在信用卡上簽名，即將信用卡
        交給訴外人朱秀鳳辦理退卡。
（二）、依信用卡申請書之申請人聲明欄１中載明「保證上述資料及所提供之證明文
        件均正確無誤．．．」，換言之，該信用卡申請書之聲明所載明之資料及所
        提供之證明文件須在均正確無誤之情形下，該信用卡申請書始生效力。系爭
        信用卡申請書之內容並非伊所親自填寫，且內容有諸多不實之處，如保證人
        陳俊雲係被上訴人之行員，與伊並非師生關係；「屏東市○○路一五一之四
        號」係朱秀鳳之地址，並非伊之地址。系爭信用卡申請書既非完全正確無誤
        ，則依上開所述，系爭信用卡申請書應不生效力，從而伊非信用卡契約之當
        事人，即不負系爭信用卡保管義務，亦不須依被上訴人所制定之程序繳回系
        爭信用卡。
（三）、一般信用卡購物均由發卡機構先行代為墊付，再由發卡機構向消費者請款，
        各特約商店均能自發卡機構取得價款。然各發卡機構與特約商店所定契約，
        均限真正持卡人消費時，始代墊款項。是以，消費者持卡簽帳時，各商家均
        應先行核對信用卡之真假及是否本人簽名，而於信用卡真正卻遭人冒名簽卡
        消費時，商家能取得簽帳價款，此乃係商家與發卡機構間之危險負擔約定，
        並非商家並無注意信用卡真假是否冒名使用之義務。本件系爭信用卡係遭訴
        外人朱程祿、朱秀鳳兄妹二人所冒用，且系爭信用卡簽帳單之簽名，與伊於
        系爭信用卡申請書上之簽名比對，無論字體、筆勢顯著不同，且伊自始至終
        皆未授權訴外人朱氏兄妹二人簽署系爭信用卡，系爭簽帳消費非伊所為，自
        不應令上訴人就系爭消費款負清償之責。
（四）、按兩造間所訂立之信用卡契約係屬定型化契約，該信用卡契約條款第六條第
        二項：「持卡人之信用卡屬於貴行（即被上訴人）之財產，持卡人應妥善保
        管及使用信用卡，貴行僅授權正卡持卡人或附卡持人在信用卡有效期間內分
  　    別使用，不得讓與、轉借、提供擔保或以其他方式將信用卡之佔有轉讓予第
    　　三人或交付其使用。」；第八條第一項：「申請人收到信用卡後，應立即在
      　信用卡上簽名，以降低遭第三人冒用之可能性。」；又在掛失止付情形，依
      　第十八條第二項第一款：如掛失止付而有「第三人之冒用為持卡人容許或故
      　意將信用卡交其使者」、同條項第六款「持卡人違反第八條第一項約定，未
      　於信用卡簽名致遭第三人冒用者」等約定，有消費者保護法施行細則第十
        四條第二款由消費者負擔非其所能控制之危險的情形，為違反平等互惠原則
        ，依消費者保護法第十二條第一項、第二項第一款規定，該定型化契約條款
        違反誠信原則，顯失公平，應屬無效。
（五）、信用卡業務屬授信業務之一種，其申請程序即應由上訴人銀行親自為之。發
        卡銀行於收到信用卡申請時，應對申請人資力、信用進行徵信，並以電話確
        認申請人與上訴人確為同一後，始決定發卡與否。查系爭信用卡徵信期間伊
        因病開刀至姐姐家中休養，被上訴人不知伊姐姐家中電話，無從進行徵信。
        被上訴人未嚴格執行信用卡之發卡作業程序即擅自發卡，發卡後又未切實降
        低風險機制，自陷營業風險，伊自毋庸負擔信用卡消費責任。況且被上訴人
        明知或可得而知系爭信用卡係由訴外人朱氏兄妹二人使用，竟未立即制止，
        且放任該等情事發生，被上訴人與有過失，應由被上訴人負責，亦與伊無涉
        。
三、證據：除援用原審之立證方法外，並提出聖若瑟醫院診斷證明書、臺灣屏東地方
    法院檢察署檢察官八十八年度偵字第六八九八號、八十九年度偵緝字第一四七號
    起訴書、臺灣屏東地方法院檢察署八十八年度偵字第六八九八號訊問筆錄、內政
    部警政署航空警察局偵訊（調查）筆錄各一件為證。
乙、被上訴人方面：
一、聲明：如主文所示。
二、陳述：除與原審判決書所載者相同茲予引用外，補稱：
（一）、上訴人自承信用卡申請書之簽名為真正，並於收到系爭信用卡後，未簽名即
        交付予訴外人朱程祿、朱鳳秀兄妹二人，則其明知朱氏兄妹二人有冒用系爭
        信用卡消費之可能，仍交付之，此一違反信用卡約定條款之過失行為所致之
        損失應由上訴人負擔。況如消費簽帳單非持卡人所簽即可毋庸負責，則任一
        持卡人均可於消費刷卡時，請第三人代簽，即不必負還款責任，如此，信用
        卡交易之安全性將蕩然無存。
（二）、兩造間系爭信用卡約定條款是依照內政部頒定的約定條款制定，並無違反誠
        信原則。
三、證據：除援用原審之立證方法外，並提出信用卡會員權益手冊一件及空白信用卡
    申請書二件為證。
　　　理　由
一、本件被上訴人起訴主張：上訴人於民國八十七年六月三日向被上訴人申辦威士卡
    （VISA) ，雙方約定上訴人各月消費款（含預借現金）應於翌月十五日前清償，
    逾期應加計自信用卡起息日起，按每日萬分之五點四計算之利息，及按利息百分
    之十計算之違約金。嗣上訴人持用被上訴人核發之信用卡簽帳消費，自八十七年
    六月三日至八十八年五月三十一日止，共計積欠簽帳消費款新台幣（下同）十一
    萬二千三百十六元，履經通知清償，未獲置理，乃本於信用卡約定條款請求上訴
    人給付十一萬二千三百十六元及自八十八年六月一日起至清償日止，按每日萬分
    之五點四計算之利息，及按利息百分之十計算之違約金等情。上訴人則以系爭信
    用卡申請書中住址、職業資料、配偶、聯絡人欄均非上訴人所填寫，且所載住址
    及申請人與聯絡人陳俊雲關係有誤，系爭信用卡契約不生效力。且系爭信用卡遭
    訴外人朱程祿、朱鳳秀兄妹二人冒用，系爭簽帳消款非其消費所簽，又系爭信用
    卡契約屬定型化契約，該契約條款第六條二項、第八條第一項、第十八條第二項
    第一款、第六款等違反平等互惠原則，與消費者保護法第十二條第一項、第二項
    一款及該法施行細則第十四條第二款有違，故本件系爭信用卡契約應認無效，上
    訴人自無庸負清償系爭信用卡消費款之責等語，資為抗辯。
三、本件被上訴人主張之事實，上訴人固不爭執於八十七年六月三日向被上訴人申辦
    信用卡，其後並已收受被上訴人寄交之信用卡，未向被上訴人清償系爭消費簽帳
    款各節，惟否認系爭信用卡使用契約業已合法生效，並以前揭詞情置辯。
（一）、按信用卡使用契約者，乃持卡人與發卡機構所訂之契約，藉以取得使用信用
        卡向特約商店簽帳消費之資格，並對發卡機構承諾償付帳款，而發卡機構則
        負有代持卡人結帳，清償簽帳款項之義務。此種持卡人委託發卡機構付款之
        約定，具有委任契約之性質，為諾成契約，合先敘明。經查：(1)、本件被上
        訴人主張：伊核發寄交上訴人持用之信用卡自八十七年六月三日起至八十八
        年五月三十一日止，共計積欠信用卡簽帳消費款十一萬二千三百一十六元未
        獲上訴人清償一節，業據被上人提出與所述相符之債務人消費總額電腦表為
        證，上訴人就消費金額及未向被上訴人清償一節並無爭執，自足信為真正。
        (2)、另被上訴人主張：上訴人於八十七年六月三日向被上訴人申辦信用卡，
        其後並已將核發之信用卡寄交被上訴人一節，業據上訴人提出信用卡申請書
        、約定條款、郵件交寄單等件為證，復為上訴人所不爭，另參酌上訴人到庭
        自認：「當時推廣中心梁小姐在我辦理貸款的時候問我要不要辦理一張信用
        卡，我說好，她就拿申請書給我填：：」「：：其中姓名、身分證字號、出
        生年月日、戶籍地址居住地址是我填的，：：信用資料欄是我填的，申請人
        簽名欄是我簽的」等語無訛，從而，本件上訴人以信用卡申請書向被上訴人
        為申用信用卡之要約，嗣被上訴人同意並核發信用卡，揆諸民法第一百五十
        三條第一項「當事人互相表示意思一致者，無論其為明示或默示，契約即為
        成立。」之規定，兩造間信用卡使用契約即已成立生效。至信用卡申請書內
        確認要約人身分以外之職業資料欄、配偶及聯絡人資料，僅係發卡機構審核
        是否承諾訂立信用卡使用契約、發給申請人信用卡之參考資料，信用卡帳單
        地址則供日後被上訴人通知簽帳消費繳款之用，均非契約要素，上開資料是
        否經申請人填載無礙於信用卡使用契約之成立生效。是上訴人執上開資料非
        其所填為由，謂系爭信用卡使用契約無效，洵無足採。至系爭信用卡申請書
        申請人聲明欄１所載：「保證上述資料及所提供之證明文件均正確無誤．．
        ．」，係指發卡機構為確保得以正確的資料徵信審核是否發給申請人信用卡
        ，而使信用卡申請人所為之聲明，與上訴人所為訂定信用卡使用契約之意思
        表示生效與否無涉，上訴人辯稱伊於信用卡申請書有如上聲明，而該申請書
        所載部分不實，故信用卡申請書不生效力，伊非信用卡使用契約之當事人云
        云，容有誤會。承上所述，信用卡使用契約為諾成契約，當事人間意思表示
        一致，契約即行成立，填載信用卡申請書並非契約成立或生效要件，是上訴
        人所辯各語，要無足採。
（二）、次查「：：持卡人之信用卡屬於貴行（即被上訴人）之財產，持卡人（即上
        訴人）應妥善保管及使用信用卡，貴行僅授權正卡持卡人或附卡持人在信用
        卡有效期間內分別使用，不得讓與、轉借、提供擔保或以其他方式將信用卡
        之占有轉讓予第三人或交付其使用。：：持卡人違反第二項至第四項約定致
        生之應付帳款者，亦應對之負清償責任。」、「申請人收到信用卡後，應立
        即在信用卡上簽名，以降低遭第三人冒用之可能性。」；又「自辦理信用卡
        掛失停用手續時起前二十四小時以後被冒用之損失，持卡人如無１、第三人
        之冒用為持卡人容許或故意將信用卡交其使者。：：６、持卡人違反第八條
        第一項約定，未於信用卡簽名致遭第三人冒用者由之一者，由貴行負擔；自
        辦理信用卡掛失停用手續時起前二十四小時以前被冒用之損失，貴行如無違
        反第六條善良管理人之注意義務者，應由持卡人負責。」固為系爭信用卡使
        用契約條款第六條第二項及第五項、第八條第一項、第十八條第二項所明定
        ，惟細繹系爭契約條款第六條第二項及第五項、第八條第一項其規定僅係將
        信用卡保管之風險分別情形合理分配由發卡機構及持卡人負擔，而依所謂「
        優勢之風險承擔人」之標準理論言，即應將風險分配於支付最少成本即可防
        阻風險發生之人，始能達成契約最高經濟效率之目的。按信用卡在交付持卡
        人後，發卡機構對信用卡已無由控制，持有保管信用卡之持卡人就自己之讓
        與、轉借、提供擔保或以其他方式將信用卡占有轉讓予第三人或交付其使用
        行為所生之損失，持卡人顯然較發卡機構更有能力避免，是兩造上開約定，
        尚未逾越持卡人所能承擔、控制之風險，並無顯失公平或違反平等互惠原則
        或令上訴人負擔非其所能控制之危險之情形。至上開條款第十八條第二項約
        定係表明有關自辦理信用卡掛失停用手續時起前二十四小時以前被冒用之損
        失，於被上訴人處理委任事務無違反第六條善良管理人之注意義務之情形，
        始由上訴人負擔；並未限制發卡銀行之責任負擔或單獨加重上訴人之責任，
        亦無顯失公平或違反平等互惠原則，從而上訴人辯稱上開約定條款第六條第
        二項及第五項、第八條第一項違反公平惠原則，顯失公平，與消費者保護法
        第十二條第一項、第二項第一款及該法施行細則第十四條第二款有違，系爭
        信用卡使用契約應認為無效云云，尚不足採。
（三）、次查，本件上訴人辯稱系爭信用卡伊未簽名交予訴外人朱秀鳳，：：朱秀鳳
        在卡片背面簽名，並持之簽帳消費（原審卷第二十頁八十八年十月十五日言
        詞辯論筆錄參照），：：簽帳消費為訴外人朱秀鳳所為：：消費簽帳字跡確
        為朱秀鳳之筆跡（原審卷第一二八頁第一行、第四行參照）一節，為被上訴
        所不爭執，而訴外人朱秀鳳於八十九年六月十九日臺灣屏東地方法院檢察署
        八十九年度偵緝字第一四七號詐欺案件偵查中亦自承伊有持上訴人之信用卡
        去屏東太平洋百貨公司刷卡消費一事無訛，則有上訴人所提之臺灣屏東地方
        法院檢察署八十九年度偵緝字第一四七號詐欺案件八十九年六月十九日訊問
        筆錄一份在卷足稽，自堪信為真實。據此，本件訴外人朱秀鳳既自行於系爭
        信用卡背面簽寫「丁○○」之姓名，並持之以「丁○○」之名簽帳消費，特
        約商店就簽帳單簽名之真正，縱竭盡核對之能事，就系爭信用卡係遭冒用一
        事亦屬無從發現，從而，被上訴人依系爭信用卡使用契約代持卡人結帳，向
        特約商店清償簽帳款項之行為，即難認有何違反善良管理人之注意義務之情
        事。而本件上訴人收受系爭信用卡後，未於信用卡上簽名並將之交付訴外人
        朱鳳秀，已如前述，則上訴人所為即有違系爭信用卡使用契約約定條款第六
        條第二項、第十八條第二項第一款、第二款之約定，而依該約定條款第六條
        第五項及第十八條第二項之約定，縱系爭信用卡簽帳款非上訴人消費所致，
        該風險應由上訴人負擔，是上訴人對之自應負清償之責。上訴人所辯系爭信
        用卡帳單係訴外人朱秀鳳兄妹冒用，系爭信用卡簽帳消費非上訴人所為，上
        訴人不負清償之責云云，即無足採。
四、至上訴人辯稱信用卡業務屬授信業務之一種，被上訴人未對其申請未確實進行徵
    信，擅自發卡，發卡後又未切實降低風險機制，自陷營業風險，伊自毋庸負擔信
    用卡消費責任。況且被上訴人明知或可得而知系爭信用卡係由訴外人朱氏兄妹二
    人使用，竟未立即制止，且放任該等情事發生，被上訴人與有過失云云，惟為被
    上訴人所否認，主張上訴人未將信用卡交付第三人即無本件爭訟，其將信用卡交
    付第三人之風險應由其自行負擔等語。因本件系爭信用卡遭訴外人朱秀鳳冒用緣
    起於上訴人將信用卡交付訴外人朱秀鳳所致，與被上訴人之徵信手續無涉，而上
    訴人就被上訴人明知或可得而知系爭信用卡係由訴外人朱氏兄妹二人使用之有利
    於己之事實復未舉證以實其說，所辯即難信為真實。
五、至上訴人聲請調查信用卡消費簽帳單上之簽名是否上訴人之筆跡一節，因其並不
    影響上訴人應對系爭信用卡消費款負清償之責，已如前述，故上訴人此部分之聲
    請核無必要；又本件事證已臻明確，兩造其餘之攻擊或防禦方法，及提出未經援
    用之證據，經核與本判決之結果不生影響，爰不逐一論駁，併予敘明。
六、綜上所述，被上訴人依據信用卡約定條款請求上訴人清償十一萬二千三百十六元
    及自八十八年六月一日起至清償日止，按每日萬分之五點四計算之利息及按利息
    百分之十計算之違約金，為有理由，應予准許。原審就此部分為被上訴人勝訴之
    判決，並無不合。上訴意旨指摘原判決不當，求予廢棄改判，為無理由，應予駁
    回其上訴。
七、據上論結，本件上訴為無理由，依民事訴訟法第四百三十六條之一第三項、第四
    百四十九條第一項、第七十八條判決如主文。
中　　　華　　　民　　　國　　九十一　　年　　　二　　　月　　二十一　　日
                                民事第六庭審判長法　　　官　  鄭純惠
                                                法　　　官    陳秀貞
                                                法　　　官    周玫芳
右為正本係照原本作成
本判決不得上訴
中　　　華　　　民　　　國　　九十一　　年　　　二　　　月　　二十一　　日
　　　　　　　　　　　　　　　　　　　　　　　　法院書記官　　王朝枝
